【裁判字號】    97,重訴,56
【裁判日期】    991029
【裁判案由】    確認債權關係不存在
【裁判全文】
臺灣新竹地方法院民事判決              97年度重訴字第56號
原      告  黃熾菘
原      告  張若葳
上列二人共同
訴訟代理人  朱昭勳律師
上列二人共同
複代理人    任孍
上列二人共同
訴訟代理人  許民憲律師
上列二人共同
訴訟代理人  吳國源律師
被      告  王艷大
訴訟代理人  王元勳律師
                      中鼎大樓)
複代理人    林永華
                      中鼎大樓)
上列當事人間確認債權關係不存在事件，本院於民國99年10月18
日辯論終結，判決如下：
    主  文
原告所簽發如附表所示之本票債權不存在。
訴訟費用由被告負擔。
    事實及理由
一、原告之聲明及陳述：
(一)、訴之聲明
  1.請求確認如附表所示之本票債權不存在。
  2.訴訟費用由被告負擔。
(二)、陳述：
  1.查原告黃熾菘於民國( 下同)94 年6 月6 日與訴外人彭金勝
    訂立買賣契約，由原告向彭金勝購買古董傢俱、名人李可染
    、林風眠、徐悲鴻、吳冠中之畫作，總價新台幣( 下同
    )3727 萬元，對於畫作真偽，彭金勝承諾會開具證明，並請
    律師公證。在履約期間，由於彭金勝將收自原告買賣上充作
    價金之支票面額1 千萬元轉讓給被告。原告黃熾菘本承諾分
    期給付價金，惟於95年間，因原告週轉不靈，於付出277 萬
    元後，無力支付餘款，遂與彭金勝協商由其搬回古董傢俱抵
    償，不足311 萬元並由彭金勝取回1 幅李可染畫作即滿山紅
    遍作為擔保，並由原告黃熾菘交付該畫作給彭金勝。
  2.在關係人彭金勝讓前開債權給被告，幾經原告黃熾菘履行，
    原告僅有約2 百萬元支票2 張未兌現，加上被告曾匯還曾兌
    現之前開票款210 萬元給原告黃熾菘，雙方遂簽訂協議書，
    雙方敘明原告黃熾菘積欠被告貨款510 萬元，另協議書上尚
    載明吳冠中畫作─長城的糾紛；原告黃熾菘取得該畫作，因
    該畫為假，欲退還給被告，雙方約定，如該畫作給被告，被
    告願收回，不請計價款，惟如木歸還，則原告黃熾菘須用給
    付被告150 萬元，原告黃熾菘在協議書簽立同時即同意，簽
    發如附表所示之面額660 萬元本票( 以下簡稱系爭本票) 為
    擔保，被告其後持該本票向本院聲請強制執行。
  3.由於原告黃熾菘確已將吳冠中前述畫作透過被告代理人交給
    被告，因此依該協議書內容所載，原告黃熾菘僅負債510 萬
    元，即就面額660 萬元之本票而言，原告主張超過510 萬元
    之債權不存在。
  4.另由於510 萬元之貨款債權係彭金勝轉讓給被告，如彭金勝
    忠實履約所交畫作均屬真跡，雙方本無何糾葛，惟查原告將
    前開畫作送請北京拍賣，竟經告知畫作係偽造，原告始知受
    騙，由於前開畫作均屬偽造，則原告以起訴狀之送達向彭金
    勝解除契約關係，則彭金勝即無任何貨款債權轉讓給被告可
    言，被告所取得之本票此部分原因關係債權不存在。
  5.原告黃熾菘與證人彭金勝乃因購賣字畫、古董家俱而認識：
  (1)93年3 月間，原告因向證人彭金勝乃因購賣字畫、古董家俱
    而認識。
  (2)其中字畫包括吳冠中『江南庭園』（100 萬元）、林風眠『
    深秋』（180 萬元）、『荷塘宴』（100 萬元）、『一匹馬
    』（80萬元）、『野雁』（84萬元）、李可染『滿山紅遍』
    （750 萬元）、徐悲鴻『六匹馬』（300 萬元）等，總價新
    台幣16, 740,000 元。而就畫買賣真正部分，證人彭金勝
    100 ％保證為真正（原證9 號）
  (3)而原告為支付其93年10月22日所購買之中李可染『滿山紅遍
    』、徐悲鴻『六匹馬』畫作貨款新台幣1050萬元，原告支付
    新台幣50萬元後，餘款乃簽發合計新台幣1000萬元支票5紙
    （參原證二），以為買賣價金支付方式。
  (4)原告就該新台幣1000萬元支票，陸續支付新台幣600 萬元後
    ，嗣因原告資金週轉發生困難，故與證人彭金勝協議，就剩
    餘字畫款新台幣400 萬元，雙方協議原告應於民國96年6 月
    30日支付，同時原告將其前向證人彭金勝所購買之李可染畫
    作滿山紅遍擔保；逾期則任由證人彭金勝處置，雙方不得提
    出請求或異議，此有被證五協議書可憑（並參原證3 號）。
  (5)而證人彭金勝嗣亦將此買賣轉讓予寄賣之賣家即被告被告（
    參原證14號）（本院卷第120 頁背面），而由被告取代證人
    彭金勝之地位，轉變成原告與被告間之貨款債務（參原證5
    號載明積欠「貨款」、原證14號「文到五日內與王艷大協商
    解決積欠之『貨款』」）。
  6.於原告為發生財務危機前，94年6 月6 日原告黃熾菘有向證
    人購買大陸古董家具：
  (1)94年6 月6 日（應為8 日），原告黃熾菘與證人彭金勝簽立
    買賣合約書，並約定（詳如原證一）：
  買賣總價金為乃預定，故證人彭金勝交付附件一、附件二，
    價值新台幣41,292,000元之物為擔保。
  而原告亦已交付出資2000萬元交付證人彭金勝。故證人彭金
    勝始需交付附件一、附件二之物予原告作為擔保，故原告僅
    剩新台幣21,292,000元須為給付。
  然嗣因證人彭金勝無法將原證一附件三照片（參原證十三）
    家具運回台灣交付予原告。故原告對附件一、附件二之物依
    原證1號為抵充。
  抵充之後（後有再給付170 萬元，故共計新台幣2170萬元）
    ，剩餘附件一、附件二之物（新台幣1959.2萬元），因原告
    不欲購買，故由證人彭金勝取回。
  (2)故就原證1 號之買賣雙方業已結清，僅係就附件三部份乃因
    另向被告購買，故而提證。（並參原證3 號，雙方並無就原
    證一之買賣關係再有任何主張）。
  (3)95年2月22日前向被告購買古董家俱：
  在原告發生財務危機之前，民國95年2 月22日前，因證人彭
    金勝無法出售原證1 號附件三之古董家具，故原告即改向被
    告購買，且原告亦已支付人民幣104 萬元。
  然因雙方並無付諸文字，故事後於民國95年2 月22日雙方補
    訂古董家俱契約書，此有原證12號可稽。
  然原告因第三人強制執行，而其向被告所購買之家俱將遭第
    三人查封，故被告先係以詐術諉稱家俱屬其所有，因法院無
    法開啟門鎖而去之後，被告即趁機於民國96年1 月6 日未經
    原告同意，連夜將其出售予原告之家俱搬離（原審卷第20頁
    第10-14 行、19-20 行）（原審卷第21頁第7 行、19-20 行
    ）（原證17號）
  96年5 月25日原告向證人彭金勝蒐證之際，再次確認被告所
    搬離之古董家具，現仍由證人彭金勝代為保管中（原審卷第
    19頁第6-21行）！
  (4)96年1 月24日與被告結算，若無法以吳冠中『長城』畫作抵
    償，則尚積欠被告『貨款』660 萬元：
  就證人彭金勝契約轉讓予被告之字畫款結算，尚欠新台幣
    600 萬元：
    承前所述，前開李可染『滿山紅遍』、徐悲鴻『六匹馬』畫
    作貨款1050萬元，原告支付50萬元後，餘款乃簽發合計1000
    萬元支票5 紙（參原證二），以為買賣價金支付方式。嗣證
    人彭金勝與原告簽立被證5 號協議書後，又將此債權轉讓被
    告，而就此貨款（因被告已成為契約當事人，否則原告於無
    法支付貨款時，何須直接找被告商議？）：
  (甲)原告原已支付三次票款共計600 萬元（票號：RM0000000 、
    RM0000000 、RM0000000 ）。此除有原證16號可稽外，並參
    被證5 號之協議書亦載「購買字畫尚欠餘款新台幣肆百萬元
    正」即明（1050萬元-50 萬元-600萬元=400萬元）！
  (乙)然因原告發生財務危機，且契約關係已轉讓被告，故向被告
    商議，希望被告能將部分貨款先行返還原告；被告同意並後
    先共計匯回原告新台幣210 萬元（即95.3.2匯回160 萬元、
    95.3.10 匯回20萬元、95.5匯回30萬元，總計210 萬元）。
  (丙)後原告就此匯回210 萬元貨款，則另開立到期日96年3 月31
    日、票載金額新台幣200 萬元支票予被告（已兌現），故尚
    欠被告10萬元未償。
  (丁)換言之，就前開被告寄賣之李可染『滿山紅遍』、徐悲鴻『
    六匹馬』畫作貨款1050萬元，原告僅剩610 萬元未為支付（
    參原證16號）。
  原告簽發204萬元支票理由及其原因：
    原告另於日簽發96年5 月31新台幣204 萬元予被告，其原因
    乃：
  (甲)被告曾於94年8 月24日間向原告借款新台幣300 萬元，但因
    購買吳冠中『長城』畫作，故反變成原告積欠被告50萬元：
  A.94年8月24日被告曾向原告借款新台幣300萬元：
    94年8 月24日，被告於因其山天公司對華南銀行借款到期，
    故向原告借款新台幣300 萬元救急。
  B.94年9月8日，被告尚欠原告新台幣100萬元：
    後就此借款，被告先後於94年8 月26日電匯回原告150萬元
    、94年9 月8 日電匯回原告50萬元，總計200 萬元，故尚積
    欠新台幣100 萬元未償。
  C.因另向被告購買字畫，故反變成原告積欠被告新台幣50 萬
    元：
    嗣因原告向被告購買吳冠中150 萬元『長城』畫作，經抵銷
    後，反變成原告積欠被告新台幣50萬元。
  (乙)加購144萬元古董椅子：
    原告除向被告購買95年2 月22日之古董家具外，原告另有向
    被告購買人民幣36萬元之古董家具四張椅子，後於96年5 月
    31日以當時匯率為144 萬元計算之。
  (丙)加上前述開彭金勝字畫貨款尚欠610 萬元，其中10萬元部分
    。
  (丁)故依上開1-3 欠款，總計為新台幣204 萬元，故原告始簽發
    以到期日96年5 月31日、票號ASB00000000 、票載金額204
    萬元支票以為擔保支付（即1.吳冠中長城50萬貨款、2.古董
    椅子144 萬元貨款、3.匯回貨款10萬元==>50 萬元+144萬元
    +10 萬元=204萬元）。
  貨款僅剩新台幣510萬元未償：
  (甲)96年1 月24日即基於上開之過程下，雙方進行結算，亦即：
  A.原告積欠被告610 萬元字畫款（自證人彭金勝契約讓與而來
    ）、及吳冠中『長城』50萬元貨款、及四張古董椅新台幣
    144 萬元，總計新台幣804萬元。（610+50+144=804萬元）
  B.但96年1 月24日原告已返還被告四張古董椅，故應扣除新台
    幣144 萬元，故僅剩新台幣660 萬元。此觀雙方簽立96年1
    月24日之協議書（原審卷第15頁）中，原告並未另就四張古
    董椅，核計新台幣144 萬元即明！
  C.嗣原告又將吳冠中『長城』返還被告（原審卷第17 頁），
    故原告僅積欠被告新台幣510 萬元，而此510 萬元即為李可
    染『滿山紅遍』、徐悲鴻『六匹馬』畫作賸餘未償之貨款
    510 萬元！
  (5)原告因就對被告寄賣之前開字畫送往大陸拍賣，始驚覺為偽
    畫：
  歷經財務危機，原告為挽救事業，故將購自被告寄賣予證
    人彭金勝之『其它』畫作送往中國大陸拍賣，但因遭質疑為
    偽畫，加上當時前海基會副董事長焦仁和亦遭被告以偽畫詐
    欺之新聞傳出（原證15號），故原告開始懷疑被告所寄放於
    證人彭金勝之畫作，恐有偽畫之虞！
  96年5 月25日，原告因送往大陸拍賣，遭質疑為偽畫，故原
    告嗣即償試向與證人彭金勝求證，並要求要求提出畫作來原
    證證明（原審卷第18頁），但證人彭金勝知悉原告與被告間
    已發生爭執，故言詞謹慎，但仍保證「他的畫保證百分之百
    沒問題」！
  後原告因無法取得畫作來原證明，且證人彭金勝故意閃躲原
    告，故原告不得不於96年8 月2 日發函予證人彭金勝要求提
    供畫作來源證明、或買回（原審卷第60-62 頁）。
  孰料，證人彭金勝竟於民國96年9 月3 日委託王元勳律師函
    覆，予以否認（原審卷第63-64 頁）！
  因本件證人業已將債權債務關係轉讓被告，且被告依系爭
    本票向原告聲請強制執行，故原告始不得不對被告提起本件
    訴訟，以玆救濟！
  6.本件被告自承本票債權僅有新台幣510萬元，則原告起
    訴確認之範圍（利益）仍為執行名義上之新台幣660 萬元，
    是否不當？
  (1)臺灣高等法院88年度抗字第1646號民事裁判要旨：「查抗
    告人提起抗告仍僅提出聲請撤銷假扣押之聲請狀，未提出已
    准予撤銷假扣押之裁定，仍難證明該假扣押之裁定已准予撤
    銷。又縱令抗告人得補正提出假扣押已准許撤銷之裁定，惟
    相對人於撤銷假扣押裁定確定而「訴訟終結後」，仍得對抗
    告人行使權利，抗告人尚應另行催告相對人於二十日內行使
    權利，始符合民事訴訟法第一百零四條第二項規定之要件，
    本件抗告人亦未提出其於撤銷假扣押裁定確定後已催告相對
    人行使權利而未行使之證明文件，其聲請返還擔保金，不應
    准許。」
  (2)查本件被告所持之台灣新竹地方法院96年票字第1123號本票
    准於強制執行民事裁定（原證7 號），其裁定准於強制執行
    之執行名義乃新台幣660 萬元。且迄今仍係有效之裁定。
  (3)故原告起訴後，被告雖嗣於強制執行之際僅聲請執行510 萬
    元，但其執行名義既尚存而未經撤銷，依上開臺灣高等法院
    88年度抗字第1646號民事裁判要旨，舉重以明輕，該台灣新
    竹地方法院96 年 票字第1123號本票民事裁定既未撤銷，本
    件之確認利益自仍應為新台幣660 萬元，不因被告自認而認
    僅有新台幣510 萬元灼明。
  7.本件本票支基礎法律關係究竟為何？
  (1)本票支基礎法律關係，應由被告負舉證之義務：
    按依臺灣板橋地方法院89年度訴字第2342號民事判決要旨：
    『按確認法律關係不存在之訴，如被告主張其法律關係存在
    時，應由被告負舉證責任（最高法院42年台上字第170 號判
    例參照）。次按本票固為無因證券，票據債務人不得以自己
    與發票人或執票人前手間所存在之抗辯事由，對抗執票人；
    惟於確認法律關係不存在之訴，如被告主張其法律關係存在
    ，或原告僅否認被告於訴訟前所主張法律關係成立原因之事
    實，以求法律關係不成立之確認，應由被告就法律關係存在
    或法律關係成立原因之事實，負舉證之責（最高法院42年台
    上字第170 號、20年上字第709 號判例意旨參照）。再按
    當事人主張有利於己之事實者，就其事實有舉證之責任，民
    事訴訟法第277條前段定有明文。』
  (2)系爭本票支基礎法律關係：
  系爭本票支基礎法律關係，被告主張乃：
  (甲)因證人彭金勝積欠被告「債務」，故證人彭金勝以其收受原
    告晁威科技股份有限公司支票（即指原證2 號5 紙支票，共
    計新台幣1000萬元）交付被告以為「清償」；後因晁威科技
    股份有限公司支票「無法兌現」，故部分款項由證人彭金勝
    指示原告直接匯入被告帳戶，部分款項以及期間原告向被告
    購買一幅字畫李可染灕江勝景400 萬元，則由原告另行交付
    4 紙支票合計804 萬元等語云云（97年5 月21日民事答辯二
    狀第2 頁14-19 行）
  (乙)源自於被證2 號之四紙支票（民國97年7 月16日言詞辯論筆
    錄第2 頁第7 行）等語云云，故被告所主張之本票源因基礎
    關係乃「證人彭金勝支票票款」、及「李可染灕江勝景400
    萬元」
  (丙)嗣96年1 月24日，經雙方結算，原告仍積欠被告新台幣510
    萬元，此有原證5 號協議書可稽。
  (丁)故被告所謂本票基礎原因關係乃基於受讓彭金勝「李可染『
    滿山紅遍』、徐悲鴻『六匹馬』畫作」票款債權、及「李可
    染灕江勝景400 萬元」！
  惟查，被告係受讓證人彭金勝對原告購買「李可染『滿山紅
    遍』、徐悲鴻『六匹馬』畫作」票款債權？
  (甲)證人彭金勝積欠原告「債務」？
  A.被告與證人彭金勝間之關係：
    依97年10月8 日言詞辯論筆錄可證，證人彭金勝與被告間關
    係乃：被告將傢俱及字畫「寄放」證人彭金勝販賣。但唯獨
    本件李可染『滿山紅遍』、徐悲鴻『六匹馬』畫作乃向被告
    「承買」？
  B.原告交付新台幣1000萬元支票予證人彭金勝之原因乃：
    而原告與證人彭金勝就李可染『滿山紅遍』、徐悲鴻『六匹
    馬』畫作之買賣價金為新台幣1050萬元，證人彭金勝即將其
    中新台幣1000萬元支付被告（系爭原證2 號5 紙支票）。
  C.被告與證人彭金勝間債務為何？迄今僅係口頭陳述，並無任
    積極證明：
    故證人彭金勝是否積欠原告「債務」已有疑議，且本案迄今
    被告、或證人彭金勝均未說明雙方所謂「債務」為何？（若
    為真正，雙方應有交易之紀錄，蓋價值上千萬畫作竟無任何
    支付行為，即交付證人彭金勝，並任由證人彭金勝「出售」
    ，孰能置信！）
  D.被告與證人彭金勝間顯為「寄賣關係」，證人彭金勝對被告
    尚無任何債務可言：
    顯見被告乃將李可染『滿山紅遍』、徐悲鴻『六匹馬』畫作
    「寄放」證人彭金勝處出售，雙方根本沒有任何買賣關係！
    故當證人彭金勝「出售」得款新台幣1050萬元後，即將其中
    1000萬元交付被告，其中新台幣50萬元若未交付被告，亦僅
    係充作「寄放」之對價，尚難謂係「買賣」。故被告主張乃
    受讓票據債權等語云云，實已有所疑！
  (乙)證人彭金勝究竟有無將契約讓與被告？
  A.依證人彭金勝置身事外以觀，本件應為契約讓與關係：
    從原告交付之公司1000萬元支票無法兌現後（600 萬元兌現
    、400 萬元換票，並無發生向銀行承兌之行為），乃由原告
    直接與被告接觸，且被告同意暫緩、或換票，參以原告發生
    無法支付票款證人彭金勝竟可置身事外等情以觀，即可證明
    證人彭金勝已將契約讓與被告，蓋：
  I首先，原告對證人彭金勝已支付新台幣600 萬元，僅剩400
    萬元未為支付：按誠如前開所陳，本件原告簽發原證2 號5
    紙支票，事實上原告業已支付新台幣600 萬元兌現，僅剩新
    台幣400 萬元未為支付此參原證16號、被證5 號自明。
  II原告無法支付票款請求暫緩、換票，被告所謂「真正債權人
    」證人彭金勝竟可置身事外毫無影響，即已違乎常情：
  a 按一般社會交易情形，債務人以第三人交付之票據向債權人
    為清償，固為常有之事；然倘債務人所交付之第三人票據無
    法兌現時，債權人除依票據關係向第三人追索外，亦會同時
    對債務人為清償之意思表示。
  b 而發票人若發生無法支付票款時，若為保其銀行債信，通常
    會向持票人請求寬延或換票；但倘持票人已將票據轉讓予第
    三人後，縱雙方乃熟識，且後持票人之同意而可寬延或換票
    ，但後持票人亦會併請原持票人提出相當之擔保（如簽發本
    票，以擔保發票人再次無法支付時，得直接要求債務人清償
    等措施）！但證人彭金勝所陳狀況卻是「（原告訴訟代理人
    ：證人說他收了原告黃的票一千萬元給被告時，有無載支票
    後面被書再轉讓給被告王？）忘記了，我交給被告王時，黃
    也知道，所以造成之後原告黃向被告王展延票其或換票，都
    是他們兩人私下處理。」（97.10.8 筆錄第7 頁第16-21 行
    ）而違乎常情！
  c 故參照，本件原告於發生財務危機，而無法支付票款時，原
    告非但非找證人彭金勝請求寬延或換票，反係直接找被告商
    議，甚且請求被告退回部分貨款、及原告發生無法支付票款
    證人彭金勝竟可置身事外等情以觀！
    足見證人彭金勝已將債權關係讓與被告，否則何以被告同意
    寬延、換票、甚且被告同意將已收受之貨款『匯回』原告？
    原告無法支付票款而向被告請求，對原告而言，其對證人彭
    金勝之債權顯然已有無法滿足之危險，甚且最後需對原告為
    強制執行！則若非契約讓與關係，何以被告於原告根本無法
    支付票款下，迄今竟仍未向證人彭金勝求償？
  III原告與被告96年1月24日協議書亦以「貨款」載明：
   a文義表明為「貨款」：
    參照原證5 號民國96年1 月24日協議書，於被告與原告結算
    證人彭金勝移轉之金錢債務，亦載明「貨款」！（按原證5
    號文字記載乃『貨款』，而非『票款』，故依舉證責任分配
    原則，被告主張與文義內容不同，被告即應就此違背文義之
    變態事實付其舉證之責，併為敘明！）
   b另案自承民國96年1月24日協議書乃就「貨款」結算：
    本件同案移送台北地方法院99年度訴字第1766號不當得利事
    件，民國99年8 月5 日開庭時，被告訴訟代理人於開庭時，
    明確主張原證5 號為貨款，而與本件審理時主張『票款』相
    反！「原告曾交付發票人為晁威科技股份有限公司、張靜儀
    之支票四紙，面額共計8,040,000 元。（被證3 號，卷第59
    頁）原告前曾陸續向被告借款500,000 元、150,000 元、
    100,000 元。系爭契約訂今4,160,000 元業經與上開原告積
    欠被告知債務抵銷，原告尚欠被告4,630,000 元，以10％作
    為利息計算及原告未履行系爭契約之違約金，是協議書第3
    條載明原告尚積欠被告5,100,000 元」（原證16號）雖經閱
    卷，發現漏未紀載此部份之被告於台北地院之主張，但訴訟
    代理人已於台北地院指摘，故台北地院將向鈞院調卷查實，
    故為明真相，亦同懇請調閱台北地方法院99年度訴字第1766
    號不當得利事件，民國99年8 月5 日法庭光碟調查，以明原
    證5 號究為貨款？亦或票款？
  (丙)原告與被告應為契約當事人而非單純票據關係：
    故依上開所陳，本件或許契約關係原乃存於原告黃熾菘與證
    人彭金勝，但證人彭金勝顯與被告完成契約讓與行為，契約
    關係僅存原告與被告之間，故被告主張票據移轉，並非契約
    讓與云云等語，自屬不實。
  8.被證2號新台幣804萬之究竟為何債權債務關係？
  (1)被告另主張，本件本票債權為何最後為新台幣510 萬元，其
    過程為：
  .因原證2 號支票部份無法兌現，加上向被告購買李可染灕
     江勝境400 萬元字畫款項，共當時結算為804 萬元云云等
     語。
  嗣96年1 月24日雙方結算，確認尚欠新台幣660 萬元（若未
    歸還吳冠中長城字畫新台幣150 萬元）等語云云。
  (2)被告所陳，邏輯上即發生衝突：
  (甲)依被告主張，金額應為新台幣800 萬元，並非新台幣804 萬
    元：
    惟查，倘被告所言為真，於證人彭金勝契約讓與之際原告黃
    熾菘已支付新台幣600 萬元，僅剩新台幣400 萬元未償，加
    上被告所謂被告購買李可染灕江勝境400 萬元字畫款項，合
    計乃為新台幣800 萬元，何以原告需開具新台幣804 萬元支
    票？（被證2 號==>200萬元+200萬元+200萬元+204萬元=804
    萬元）
  (乙)若將被告曾匯回新台幣210 萬元貨款以觀，金額應新台幣
    1010萬元，豈係新台幣804 萬元：
  A.因被告匯回新台幣210 萬元貨款，故當時有關『滿山紅片』
    、『六匹馬』貨款，應變為新台幣610 萬元未償：
    承前所述，原告黃熾菘發生財務危機時，即向被告請求匯回
    貨款，經被告同意共計匯回貨款新台幣210 萬元，故當時有
    關『滿山紅遍』、『六匹馬』貨款，應變為新台幣610 萬元
    未償。
  B.故依被告所陳，金額應為新台幣1010萬元，豈係新台幣804
    萬元：
    承前，既因被告回回貨款新台幣210 萬元，則有關『滿山紅
    遍』、『六匹馬』貨款，應變回新台幣610 萬元未償。加上
    被告所謂原告向被告購買李可染灕江勝境400 萬元，總金額
    應為1010萬元！顯見被告就被證2 號所為之說明，根本不實
    在！
  故被證2 號新台幣804 萬元支票，顯係就『滿山紅遍』畫作
    、『六匹馬』畫作、4張古董椅子、『長城』畫作、及被告
    積欠原告黃熾菘新台幣100萬元，所為之核算：
    承前開補充事實所述，被證2 號之新台幣804 萬元貨款款項
    ，顯係：
  (甲)就『滿山紅遍』、『六匹馬』未付貨款新台幣610 萬元。
  (乙)吳冠中長城字畫新台幣150萬元。
  (丙)4張古董椅子新台幣144萬元。
    上開（1）-（3）總計904萬元。
  (丁)再扣除被告曾於民國94年8 月24日間向原告借款新台幣300
    萬元尚欠之新台幣100 萬元後。
  (戊)故原告始因尚欠被告貨款新台幣804 萬元（610 萬元+150萬
    元+144萬元-100萬元=804萬元）而為開具被證2 號4 紙支票
    。
  故知，被證2 號新台幣804 萬元支票，乃基於『滿山紅遍』
    畫作、『六匹馬』畫作、4 張古董椅子、『長城』畫作、及
    被告積欠原告黃熾菘新台幣100 萬元，所為之貨款債權債務
    關係核算！
  (3)原證5 號之新台幣510 萬元款項，顯係就『滿山紅遍』、『
    六匹馬』之協議，當然要屬貨款債權：
  而原告黃熾菘開具新台幣804 萬元支票後，因原告黃熾菘無
    力支付貨款，故民國96年1 月24日簽立協議書之日，原告黃
    熾菘退還被告新台幣144 萬元古董椅子，故剩新台幣660 萬
    元貨款未償，故開立原證6 號本票。
    故可知原證6 號本票之基礎法律關係剩『滿山紅遍』、『六
    匹馬』、『長城』之貨款債權
  嗣原告黃熾菘又依民國96年1 月24日簽立協議書，於被告向
    本院聲請96年票字第1123號本票准於強制執行裁定「前」，
    即已將新台幣150 萬元吳冠中長城字畫退還被告，故所欠貨
    款應為新台幣510 萬元。
    故可知原證6號本票之基礎法律關係剩『滿山紅遍』、『六匹馬』
    之新台幣510萬元貨款債權，應屬無疑。
  9.原告並無積欠證人彭金勝任何貨款：
  (1)按原告簽發原證2 號5 紙總計新台幣1000萬元支票乃為支付
    證人彭金勝出售李可染『滿山紅遍』、徐悲鴻『六匹馬』畫
    作貨款，已如前述。
  (2)而後原告因無力支付『貨款』新台幣400 萬元，故將其中李
    可染『滿山紅遍』（價值新台幣750 萬元）質押證人彭金勝
    ，並約定若民國96年6 月30日無法清償時，該李可染『滿山
    紅遍』即證人彭金勝處理，雙方爾均不得提出請求或異議…
    ，此有被告所提出之被證5 號可稽；換言之：雖原告曾積欠
    證人彭金勝貨款新台幣未為給付，但當時原告已將價值新台
    幣750 萬元之李可染『滿山紅遍』質押予證人彭金勝，且事
    後亦歸證人彭金勝。則依被證5 號協議書證人彭金勝與原告
    黃熾菘間自已無債權債務可言！
  (3)然證人彭金勝明知已無債權可求償，卻仍於96年9 月3 日委
    託王元勳律師主張『滿山紅遍』、『六匹馬』債權需與被告
    協商等語云云（原證14號），亦見本件縱無生偽畫問題，被
    告亦明知已無票據債權存在甚明！
  10.被告負有就畫作為真跡舉證之義務：
  (1)按依民事訴訟法第282-1 條第1 項之規定：「當事人因妨礙
    他造使用，故意將證據滅失、隱匿或致礙難使用者，法院得
    審酌情形認他造關於該證據之主張或依該證據應證之事實為
    真實。」
  (2)『滿山紅遍』、『六匹馬』乃源自被告提供：
    查，本件雖『滿山紅遍』、『六匹馬』之買賣關係原存於證
    人彭金勝與原告黃熾菘之間，但『滿山紅遍』、『六匹馬』
    乃源自於被告，此被告並不否認、且證人彭金勝亦為自承在
    案，故依民事訴訟法第282-1 條第1 項之規定、既民事訴訟
    法第277 條但書之規定，自應由供畫之人負畫作為真正之舉
    證責任。
  (3)原告顯欲購買真跡，且證人彭金勝保證畫作保證100 ％每有
    問題：
    而一般而言，畫作高達新台幣1050萬元，且畫作有囑明畫家
    姓名，買受人自無可能花費新台幣1050萬元之偽畫，參以原
    證9 號證人彭金勝保證100 ％為真跡、證人兼原告張若葳證
    稱：證人彭金勝就來源證明沒有問題（99.3.3言詞辯論筆錄
    ），故可確認原告黃熾菘乃欲購真跡，而非偽畫！
  (4)被告本即為畫作之供應商，更負有畫作為真正之舉證義務：
    而本件買賣關係無論被告有無自證人彭金勝轉讓，因被告乃
    畫作來源之供應商，故被告仍應就『滿山紅片』、『六匹馬
    』為真跡負其舉證之責，自不待言。
  (5)再次請求送交鑑定：
    雖就本件『六匹馬』是否為真正，證人彭金勝表示無法確定
    （連看都不看就表示「不是」，經當庭訊問後，始改口「不
    確定」），但證人兼原告張若葳業已於民國99年3 月3 日亦
    當庭指證：到庭之『六匹馬』畫作，乃彭金勝所交付無訛！
    故真偽與否誠請鈞院准於送交鑑定！（或請證人彭金勝交付
    已歸還之『滿山紅遍』送交鑑定，亦可判認）
  (6)謹依給付不完全法理，再次為解除契約之意思表示：
    本件被告乃畫作之來源供應者，就名畫之出售，無論有無約
    定，依契約之誠實信用原則及附隨義務原則，被告本即負有
    交付來源證明、或畫作為真正之義務，故倘若未履行此義務
    ，無論物有無瑕疵，即屬給付不完全，依民法第227 條之規
    定。本件原告起訴迄今，被告均未提出畫作來源證明，自已
    屬給付不完全，應負遲延之責，故僅以答辯狀再次為解除契
    約之意思表示！
  (7)依詐欺意思表示解除契約：
    又「倘」畫作果為假畫，被告又系契約之承受人，則原告以
    民法第92條受詐欺原因而撤銷意思表示，自亦非不可，故僅
    有再次請求本院准將『六匹馬』畫作送交鑑定、亦或命被告
    提供畫作來源證明，以明真假（被告訴訟代理人於民國97年
    5 月21日當庭主張，所提供之畫作為真跡，此點可堪驗法庭
    光碟證明）。
  (8)依物之瑕疵擔保責任解除契約：
  民法第356 條第3 項之規定：「不能即知之瑕疵，至日後發
    見者，應即通知出賣人，怠於為通知者，視為承認其所受領
    之物。」
  民法第357 條之規定：「前條規定，於出賣人故意不告知瑕
    疵於買受人者，不適用之。」
  民法第365 條之規定：「買受人因物有瑕疵，而得解除契約
    或請求減少價金者，其解除權或請求權，於買受人依第三百
    五十六條規定為通知後六個月間不行使或自物之交付時起經
    過五年而消滅。前項關於六個月期間之規定，於出賣人故意
    不告知瑕疵者，不適用之。」
  最高法院86年度台上字第3671號民事判決：「依民法第三百
    五十六條第一項之規定，買受人固有依通常程序檢、通知所
    受領之物之瑕疵義務，但若物之瑕疵係為出賣人所明而故意
    不告知買受人者，買受人即可免除此項檢查及通知之義，而
    不視為其承認所受領之物，此觀同法第三百五十七條之規自
    明。」
  本件因系爭『滿山紅片』、『六匹馬』畫作就竟為真偽因未
    送交鑑定，故是否果為偽畫，原告黃熾菘根本無法推斷，然
    若為偽畫，依上開民法第357 條規定、及實務見解，原告黃
    熾菘可免除此項檢查及通知之義，而不視為其承認所受領之
    物！
  故被告既怠於證明畫作真假，故謹以本狀依民法第356 條之
    規定解除契約，解除後被告之票據債權自亦因欠缺基礎法律
    關係而不得向原告請求。
  11.退步而言，被告乃出於惡意取得票據，亦不得享有票據權利
    ：
  (1)最高法院27年滬上字第97號判例要旨：「票據行為為不要因
    行為，苟執票人之取得票據並非出於惡意或詐欺，固不因票
    據行為原因之無效而受影響，惟票據債務人，以自己與執票
    人間所存抗辯之事由對抗執票人，仍非法所不許，此觀票據
    法第十條之規定即可明瞭。」
  (2)最高法院46年台上字第1835號判例要旨：「依票據法第十條
    之規定，票據債務人祇不得以自己與發票人或執票人之前手
    間所存抗辯之事由，對抗執票人，若以其自己與執票人間所
    存抗辯之事由資為對抗，則非法所不許。本件上訴人主張與
    被上訴人所訂購買香茅油之合約，已因香茅油輸出不能而歸
    於無效，則其開具之價金支票自亦毋庸兌現云云，此種直接
    抗辯能否能立，原審竟恝置不論，徒以被上訴人取得支票非
    出於惡意或詐欺，即謂上訴人不能主張免責自有未合。」
  (3)查，本件系爭本票乃為系爭『滿山紅片』、『六匹馬』畫作
    貨款而簽發，故畫作之真正之前提下原告使有負擔票據之責
    任。
  (4)而依出賣人本即負有依債之本旨提出給付之義務，若違反視
    同為為給付，此觀民法第235 條之規定自明。
  (5)本件系爭『滿山紅片』、『六匹馬』畫作乃被告所提供，後
    經證人彭金勝契約讓與後亦係由被告居於出賣人之身分與原
    告協商，故而再簽立本件系爭本票，故畫作是否真正？是否
    依債之本旨而為給付？被告既為當事人，自無善意不知可言
    。
  (6)故被告仍拒不提出畫作之來源證明，依民事訴訟法第282-1
    條第1 項之規定，自能堪信本件原告主張『滿山紅片』、『
    六匹馬』為偽畫為真正，且被告既為畫作之供應商自不可能
    不知真偽即其畫作出處，故原告自得以被告乃惡意、且為直
    接前手為由，依票據法第13條之規定，以畫作是否真正未明
    ，對抗被告而不負票據責任！
二、被告之聲明及陳述：
(一)、聲明：
  1.原告之訴駁回。
  2.訴訟費用由原告負擔。
(二)、陳述：
  1.被告黃熾菘於至96年1 月24日止，經結算結果共積欠被告債
    務510 萬元，此有兩造簽署之協議書可稽。簽署協議書時因
    原告仍有吳冠中字畫未返還，故由原告黃松、張若威共同簽
    發面額610 萬元之本件系爭本票1 紙。因告黃熾菘已將吳冠
    中字畫返還，故被告向本院民事執行聲請強制執行之金額為
    510 萬元，並非660 萬元，被告對系本票債權除510 萬元外
    ，150 萬元業已消滅並不爭執，原告請求確認超出510 萬元
    之150 萬元債權不存在，實欠缺訴訟利益。
  2.被告曾收受彭金勝交付發票人為被告黃熾菘以及發票人為晁
    威科技股份有限公司支票，但該等支票均係彭金勝用以支付
    積欠被告債務，絕非原告所稱：彭金勝將其對原告熾菘貨款
    債權轉讓給被告：
    彭金勝與原告間究有無交易？有幾筆交易？每筆交易俱款為
    何？被告毫無所悉，何能受讓彭金勝對原告債權。況原告主
    張被告受讓彭金對其貨款俱權，指94年6 月6 日簽署買賣合
    約之附件三貨款債權，或94年6 月6 日前附件一、附件二之
    4129萬2 千元之貨款債權，或94年6 月6 日前附件二之吳冠
    中油畫、林風眠畫、徐悲鴻一匹馬、徐悲鴻野鴨244 萬元之
    畫款債權，或其發予彭金勝存證信函中提及李可染滿山紅遍
    、吳冠中油畫、林風眠油畫、徐悲鴻一匹馬、徐悲鴻六匹馬
    、徐悲鴻鴨、吳冠中江南水鄉、林風眠荷堂宴1674萬元畫款
    債權，原告斤述亦前後矛盾，顯見原告所稱彭金勝將其對原
    告黃熾菘貨款債權轉讓予被告乙事，並非事實。
  3.被告前曾收受彭金勝交付之發票人為被告熾菘以及發票人為
    晁威科技股份有限公司支票，但該等支票均係彭金勝用以支
    付積驗皮告債務，因該等支票中有部分票款無法兌現，部分
    款項由彭金勝指示原告直接匯入被告帳戶，部分款項以及期
    間原告曾向被告承購一幅字畫李可染灕江勝境4 百萬元( 吳
    冠中長城150 萬元原告同意歸被告) ，則由原告另行交付4
    紙支票面額合計804 萬元，96年1 月24日經雙方結算，原告
    仍積欠被告510 萬元，有雙方簽署之協議書可稽，系爭本票
    之票面金額無論660 萬元或510 萬元，皆與前開原告主張貨
    款權金額不符，原告所稱彭金勝將其對原告黃熾菘貨款債權
    讓與被告，顯非事實。
  4.依證人彭金勝在本院言詞辯論時證述之內容，可知彭金勝並
    未將任何對原告之貨款債權轉給被告。
  5.兩造於94年12月8 日就古董俱買責契約，已於96年1 月24日
    簽署協議書解除，故原告以起訴狀繕本解除94年12月8 日之
    買賣契約，依法不合。
  6.原告與被告間資金往來很多，當事人間統稱為貨款，並非表
    示係受讓貨款債權，就算是受讓貨款債權，原告應說明受讓
    何筆債權，為與與510萬元不符？
三、兩造就下列事項並不爭執，復有協議書、本票影本在卷可稽
     ( 本 院卷一第14、15頁) ：
    兩造於96年1 月24日簽署協議書，載明下列事項：
    (一)、甲方( 指原告) 持有明式黃花梨八角行矮柜( 編號075)、清
        式紫檀精雕高幾(編號078)，應即返還乙方(指被告)。
    (二)、甲方持有吳冠中字畫一幅( 價值新台幣一百五十萬元)
        應於十日內返還乙方。
    (三)、甲方積欠乙方貨款新台幣五百一十萬元，倘甲方無法於
        十日內返還乙方吳冠中字畫，甲方同意積欠乙方貨款新
        台幣六百六十萬元。甲方同意自民國九十六年四月底，
        按月分期清償乙方新台幣一百零二萬元( 或一百三十二
        萬) ，至清償完畢止，倘有一期無法如期清償，視為全
        部到期，甲方同意簽發面六百六十萬元本票一紙保證。
        」
    該協議書所交付之本票，即為本件原告請求確認本票債權不
    存在之本件系爭本票，原告並已返還吳冠中之前揭字畫。
四、本件原告起主張系本票債權所保證者係原告積欠彭金勝之貨
    款債權，因彭金勝所出售之字畫係偽造，是以原告已解除或
    撤銷該字畫之買賣，故該系爭本票債權並不存在；被告則主
    張原賠曾向被告購買貨品及積欠支票債務，共積欠804 萬元
    ，其後經結算結果，為510 萬元  加上前吳冠中之字畫150
    萬元，為660 萬元，但原告已返還吳冠中字畫，故該本票應
    僅有510萬元之債權等語。
五、就本件系本票之510 萬元以150 萬元，原告請求確認不存在
    ，被告雖主張原告確已返還吳冠中之字畫，是以聲請強制執
    行之金額為510 萬元，但就該部分被告不願認諾，應認原告
    有確認利益，兩造就系爭本票就510 萬元以外之150 萬元部
    分不存在之事項並不爭執，是以原告起訴請求確認該150 萬
    元部分之本票債權不存在，於法即屬有據，應予准許。
六、至就系爭本票其他510萬元債權部分：
(一)、「票據執票人自認其執有票據之原因為消費借貸時，對其已
    交付借款事實，應負舉證責任。本件上訴人主張系爭本票七
    張之債權（借款）不實在，提起本件訴訟，請求確認被上訴
    人之系爭本票債權不存在，被上訴人既自認系爭本票係上訴
    人向伊借款所簽發，自應就借款已交付之利己事實負舉證責
    任。」(參見最高法院76年度台上字第15號判決)
(二)、依前揭最高法院判決意旨，原告既主張系本票債權不存在，
    被告應就系本票債權之源由負舉證責任，被告雖主張系爭本
    票510 萬元債權，部分係原告向被告購買物品之貨款、部分
    係彭金勝積欠他的貨款，原告依彭金勝之指示交付，原告並
    交付支票4 紙面額共804 萬元( 支票影本請見本院卷一第93
    頁) ，扣除前開傢俱144 萬元，惟查：
  1.被告並未說明，彭金勝積欠被告之款項中，有究有多少之款
    項係以晁威科技股份有限公司、張熾菘名義簽發之土地銀行
    竹東分行為付款人之支票支付、前揭4 紙支票中有多少款項
    係原告向被告購買貨品之貨款，自難認被告此部分之主張為
    真正。如該4 紙支票確係被原告向被告購買貨品，用以支拿
    款之用，被告應可明確指明，原告購買貨品之時間、數量、
    價格，惟被告就此相關事項均無法說明，僅能抽象說明是付
    貨款之用，該主張自難採信。
  2.況兩造簽署前開協議書的時間是96年1 月24日，而被告所提
    出原告積欠被告804 萬元之支票之到期日，分別為96年1 月
    31日、96年2 月28日、96年3 月31日、96年5 月31日，有前
    開支票在卷可稽，該4 紙支票，於兩造簽署協議書均尚未到
    期，兩造何能就未到期之支票債務先行協商？被告主張因原
    告交付支票後，兩造再於96年1 月24日結算，支票既尚未到
    期，何須結算？被告主張系爭本票510 萬元係自該4 紙支票
    債權，顯有疑義。
  3.而被告另主張該510 萬元之債權，係前該支票804 萬元債權
    ，扣除返還吳冠中之字畫，再扣除返還之傢俱價值144 萬元
    之結果，惟依前協議書所載，原告返還吳冠中之字畫，價值
    150 萬元，如該協議書第一點返還之傢俱，兩造協議之價額
    為144 萬元，應會在該議書中記載，惟在該協議書中均未就
    該傢俱之價格加以說明，該傢俱之價格是否為144 萬元，顯
    有疑義，應係被告臨訟之際，所提出之數字。
  4.綜合前揭說明，被告就系爭本票510 萬元債權之存在，並未
    能舉證加以證明，自難認系爭本票該部分之債權存在。原告
    主張該債權不存在，應有理由。
  5.被告既不能舉證證明系爭本票510 萬元之債權存在，即應判
    認該債權不存在，茲不再就原告之主張加以說明，併此敘明
    。
六、綜合前開說明，原告主張系爭本票660 萬元債權不存在，為
    有理由，其起訴請求認系爭本票之660 萬元債權不存在，應
    予准許。
七、本件事證已致臻明確，兩造其餘與本票債權不存在之攻擊防
    禦方法，經核與本案判決之結果不生影，爰不再予一一分別
    論述，附此敘明。
八、結論：原告之訴為有理由，依民事訴訟法第78條判決如主文
    。
中    華    民    國    99    年    10    月    29    日
                  民事第一庭    法      官  王銘勇
以上正本係照原本作成。
如對本判決上訴，須於判決送達後 20 日內向本院提出上訴狀。
如委任律師提起上訴者，應一併繳納上訴審裁判費。
中    華    民    國    99    年    10    月    29    日
                                書記官  鄭明枝
附表
本票號碼    面額                 發票人          到期日
TH0000000 新台幣六百六十萬元張熾菘、張若威  96年4 月30日

司法院資訊處製作；財團法人民間司法改革基金會備份。
